ACORDAO-COMPLETO-2364782

ACÓRDÃO 2257/2019 ATA 36/2019 - PLENÁRIO

VISTOS, relatados e discutidos estes autos de acompanhamento sobre a cautelar para a indisponibilidade dos bens da Construtora OAS S.A. - em recuperação judicial (OAS) a partir da prolação do Acórdão 1083/2017-TCU-Plenário no âmbito do TC Processo 023.266/2015-5, diante dos indícios de dano ao erário no bojo do Contrato 0800.0035013.07.2 (CT-101) celebrado pela Petróleo Brasileiro S.A. (Petrobras) com o Consórcio Conpar (formado pela Construtora Norberto Odebrecht S.A. - CNO, OAS e UTC Engenharia S.A. - UTC) para a execução das obras inerentes à UHDTI (U-2313) , à UGH (U-22311) e à UDEA (U-32323) , além da unidade integrante da carteira de gasolina, na Refinaria Presidente Getúlio Vargas no Paraná (Repar) ; 
ACORDAM os Ministros do Tribunal de Contas da União, reunidos em Sessão do Plenário, ante as razões expostas pelo Relator, em:
9.1. considerar prejudicada, por perda de objeto, a cautelar de indisponibilidade dos bens decretada pelo item 9.4 do Acórdão 1083/2017-TCU-Plenário sobre a Construtora OAS S.A. (em recuperação judicial) , nos termos do art. 276, § 5º, do RITCU;
9.2. determinar que a unidade técnica adote as seguintes medidas:
9.2.1. envie a cópia deste Acórdão, acompanhado do Relatório e do Voto, à Construtora OAS S.A. (em recuperação judicial) , à Força-Tarefa do Ministério Público Federal na Operação Lava-Jato, à Força-Tarefa da Advocacia-Geral da União na Operação Lava-Jato, ao Juiz Federal Titular da 13ª Vara Federal de Curitiba, ao Ministério da Transparência e Controladoria-Geral da União (CGU) e à Diretoria de Governança, Risco e Conformidade da Petrobras, para ciência e adoção das medidas porventura cabíveis; e 
9.2.2. promova o apensamento definitivo do presente processo ao TC Processo 036.342/2016-5 (já nele apensado o subjacente processo originário: TC Processo 023.266/2015-5) .

Indisponibilidade de bens decretada diante dos indícios de dano ao erário no bojo de contrato firmado para a execução das obras inerentes à UHDTI (U-2313), à UGH (U-22311) e à UDEA (U32323), além da unidade integrante da carteira de gasolina, na Refinaria Presidente Getúlio Vargas no Paraná (Repar).

Petróleo Brasileiro S.A. (Petrobras).

3. Responsável: Construtora OAS S.A. - em recuperação judicial (CNPJ 14.310.577/0001-04).

Aroldo Cedraz.

13.1. Ministros presentes: José Mucio Monteiro (Presidente), Benjamin Zymler, Augusto Nardes, Aroldo Cedraz e Ana Arraes.
13.2. Ministro que alegou impedimento na Sessão: Aroldo Cedraz.
13.3. Ministros-Substitutos convocados: Augusto Sherman Cavalcanti, Marcos Bemquerer Costa, André Luís de Carvalho (Relator) e Weder de Oliveira.

César de Araújo Mata Pires (espólio)

ANDRÉ DE CARVALHO

Trata-se de acompanhamento sobre a cautelar para a indisponibilidade dos bens da Construtora OAS S.A. - em recuperação judicial (OAS) a partir da prolação do Acórdão 1083/2017-TCU-Plenário no âmbito do TC 023.266/2015-5, diante dos indícios de dano ao erário no bojo do Contrato 0800.0035013.07.2 (CT-101) celebrado pela Petróleo Brasileiro S.A. (Petrobras) com o Consórcio Conpar (formado pela Construtora Norberto Odebrecht S.A. - CNO, OAS e UTC Engenharia S.A. - UTC) para a execução das obras inerentes à UHDTI (U-2313) , à UGH (U-22311) e à UDEA (U-32323) , além da unidade integrante da carteira de gasolina, na Refinaria Presidente Getúlio Vargas no Paraná (Repar) . 
Em suma, o referido Acórdão 1.083/2017 foi prolatado pelo Plenário do TCU nos seguintes termos:
	" (...) 9.4. decretar cautelarmente, com fundamento art. 16, inc. III, alíneas 'c' e 'd' e § 2º, alínea 'b', c/c art. 19, tudo da Lei 8.443/92, aliados ao poder geral de cautela do TCU, consubstanciada em prerrogativa institucional decorrente das atribuições do art. 71 da Constituição Federal, conforme jurisprudência do Supremo Tribunal Federal, pelo prazo de 01 (um) ano, a indisponibilidade de bens dos responsáveis a seguir listados, devendo esta medida alcançar tantos bens quantos considerados bastantes para garantir o ressarcimento dos prejuízos apontados no quadro a seguir, ressalvados os bens financeiros necessários ao sustento das pessoas físicas e à continuidade das operações das pessoas jurídicas;
	RESPONSÁVEIS
	CNPJ/CPF
	VALORES HISTÓRICOS

	Consórcio Conpar
	08.968.718/0001-88
	R$ 201.958.313,64 (atualizado conforme parcelas e datas indicadas à Peça 109) 
R$ 320.500.000,00 (atualizado conforme parcelas e datas indicadas à Peça 110) 
R$ 107.556.721,03 (atualizado conforme parcelas e datas indicadas à Peça 111) 

	Construtora Norberto Odebrecht S.A.
	15.102.288/0001-82
	R$ 201.958.313,64 (atualizado conforme parcelas e datas indicadas à Peça 109) 
R$ 320.500.000,00 (atualizado conforme parcelas e datas indicadas à Peça 110) 
R$ 107.556.721,03 (atualizado conforme parcelas e datas indicadas à Peça 111) 

	Construtora OAS S.A. 
	14.310.577/0001/04
	R$ 201.958.313,64 (atualizado conforme parcelas e datas indicadas à Peça 109) 
R$ 320.500.000,00 (atualizado conforme parcelas e datas indicadas à Peça 110) 
R$ 107.556.721,03 (atualizado conforme parcelas e datas indicadas à Peça 111) 

	UTC Engenharia S.A.
	44.023.661/0001-08
	R$ 201.958.313,64 (atualizado conforme parcelas e datas indicadas à Peça 109) 
R$ 320.500.000,00 (atualizado conforme parcelas e datas indicadas à Peça 110) 
R$ 107.556.721,03 (atualizado conforme parcelas e datas indicadas à Peça 111) 

	Marcelo Bahia Odebrecht
	487.956.23515
	R$ 201.958.313,64 (atualizado conforme parcelas e datas indicadas à Peça 109) 
R$ 320.500.000,00 (atualizado conforme parcelas e datas indicadas à Peça 110) 
R$ 107.556.721,03 (atualizado conforme parcelas e datas indicadas à Peça 111) 

	Márcio Faria da Silva
	XXX.670.006-XX
	R$ 201.958.313,64 (atualizado conforme parcelas e datas indicadas à Peça 109) 
R$ 320.500.000,00 (atualizado conforme parcelas e datas indicadas à Peça 110) 
R$ 107.556.721,03 (atualizado conforme parcelas e datas indicadas à Peça 111) 

	Rogério Santos de Araújo
	XXX.916.527-XX
	R$ 201.958.313,64 (atualizado conforme parcelas e datas indicadas à Peça 109) 
R$ 320.500.000,00 (atualizado conforme parcelas e datas indicadas à Peça 110) 
R$ 107.556.721,03 (atualizado conforme parcelas e datas indicadas à Peça 111) 

	César Ramos Rocha
	XXX.752.091-XX
	R$ 201.958.313,64 (atualizado conforme parcelas e datas indicadas à Peça 109) 
R$ 320.500.000,00 (atualizado conforme parcelas e datas indicadas à Peça 110) 
R$ 107.556.721,03 (atualizado conforme parcelas e datas indicadas à Peça 111) 

	José Adelmário Pinheiro Filho
	XXX.105.635-XX
	R$ 201.958.313,64 (atualizado conforme parcelas e datas indicadas à Peça 109) 
R$ 320.500.000,00 (atualizado conforme parcelas e datas indicadas à Peça 110) 
R$ 107.556.721,03 (atualizado conforme parcelas e datas indicadas à Peça 111) 

	Agenor Franklin Magalhães Medeiros
	063.787.57534
	R$ 201.958.313,64 (atualizado conforme parcelas e datas indicadas à Peça 109) 
R$ 320.500.000,00 (atualizado conforme parcelas e datas indicadas à Peça 110) 
R$ 107.556.721,03 (atualizado conforme parcelas e datas indicadas à Peça 111) 

	Renato de Souza Duque
	XXX.515.167-XX
	R$ 201.958.313,64 (atualizado conforme parcelas e datas indicadas à Peça 109) 
R$ 320.500.000,00 (atualizado conforme parcelas e datas indicadas à Peça 110) 
R$ 107.556.721,03 (atualizado conforme parcelas e datas indicadas à Peça 111) 

9.5. considerar como termo inicial para contagem do prazo fixado no subitem anterior desta proposta a data de averbação da medida cautelar nos respectivos órgãos de registro dos bens; 
9.6. determinar à SeinfraOperações que promova, nos termos do art. 44, § 2º, da Lei 8.443/1992, e do art. 276, § 3º, do Regimento Interno do Tribunal, a oitiva dos responsáveis arrolados no subitem 9.3, para que, no prazo de 15 (quinze) dias, apresentem suas manifestações acerca da medida cautelar de indisponibilidade dos bens adotada, se assim o desejarem;
9.7. determinar à SeinfraOperações que informe aos responsáveis relacionados nos subitens 9.3. que, no âmbito da respectiva resposta à aludida oitiva, fica desde já franqueada a possibilidade de serem indicados os bens por eles considerados essenciais ao sustento das pessoas físicas e à manutenção das atividades operacionais da sociedade empresarial e portanto não suscetíveis ao alcance da medida cautelar, acompanhados das devidas justificativas;
	9.8. determinar à Secretaria-Geral de Controle Externo que adote todas as providências necessárias à efetivação das medidas acautelatórias de indisponibilidade de bens determinadas no acórdão que vier a ser proferido, nos moldes da Portaria Segecex nº 14/2015".
Apesar de terem sido promovidas duas oitivas (Peças 6-7 e 26-27) , a OAS deixou de apresentar a sua manifestação nestes autos e, assim, optou por interpor o seu agravo em face da aludida cautelar no âmbito do TC 023.266/2015-5 (Peça 25) , tendo o referido recurso sido inicialmente recebido como embargos de declaração, sem lhes atribuir, todavia, o efeito suspensivo (Peça 28) , e, posteriormente, o Plenário do TCU prolatou o Acórdão 435/2018, no âmbito do TC 023.266/2015-5, e passou a conhecer do referido recurso da OAS como agravo, em sintonia com a mais recente jurisprudência do TCU, a exemplo do Acórdão 27/2018-TCU-Plenário, ratificando o efeito suspensivo atribuído pelo despacho do Ministro-Relator (à Peça 320 do TC 023.266/2015-5 e à Peça 30 dos presentes autos) para sobrestar o julgamento de mérito do aludido recurso até o deslinde do Processo de Recuperação Judicial 1030812-77.2015.8.26.0100, em sintonia com a seguinte fundamentação:
	" (...) 10. Bem se sabe que a medida cautelar de indisponibilidade de bens visa a assegurar o útil resultado do processo para a apuração do prejuízo ao erário, devendo estar fundada nos requisitos da fumaça do bom direito e do perigo na demora, de tal modo que, em relação ao primeiro, o TCU consolidou o seu entendimento de que se deve analisar a materialidade do dano e os indícios probatórios sobre a autoria dos fatos lesivos, conquanto, em relação ao perigo na demora, ele ficaria presumido em razão da gravidade das falhas e da relevância de se preservar o erário, mostrando-se dispensável a existência de concreta dilapidação do patrimônio por parte dos responsáveis ou mesmo de outra conduta tendente a inviabilizar o ressarcimento do erário (v.g.: Acórdãos 224/2015, 927/2016, 2.109/2016, 3.061/2016, 1.959/2017, 2.014/2017, 2.733/2017 e 2.791/2017, do Plenário do TCU) . 
	11. A competência do TCU para prolatar a aludida medida cautelar encontra amparo no art. 44, § 2°, da Lei 8.443, de 1992, e tem sido, em regra, confirmada pelo Supremo Tribunal Federal (STF) , admitindo a sua abrangência, inclusive, em relação a pessoas jurídicas de direito privado causadoras do dano ao erário (v.g.: MS 30.593/DF, MS 33.092/DF, MS 33.996/DF e MS 34.446/DF) .
	12. O aludido acórdão ora agravado teria atendido, então, aos requisitos legais para a referida indisponibilidade dos bens da então responsável, já que apresentou a necessária motivação para a aludida cautelar, aí incluídos, em especial, os robustos indícios de condutas lesivas ao erário, a partir da formação de cartel e o pagamento de propinas a agentes públicos com o intuito de fraudar licitações e de, assim, obter ganhos ilícitos em vultosas contratações por meio da assinatura de contratos e de aditivos com sobrepreço.
	13. A despeito de a então responsável optar pela via recursal perante o TCU, o item 9.7 do referido Acórdão 1083/2017-TCU-Plenário já havia franqueado a indicação dos bens essenciais à manutenção das atividades operacionais da aludida sociedade empresarial, de modo que, entre os bens não suscetíveis à subsequente constrição patrimonial pelo TCU, poderiam figurar, por certo, os bens integrantes do referido plano de recuperação judicial homologado pelo juízo competente.
	14. De todo modo, a ora agravante alegou que se encontrava em processo de recuperação judicial, juntamente com o seu grupo econômico, e que o respectivo plano de recuperação já teria sido homologado pelo juízo competente em 27/1/2016, tendo sido prolatada, no referido processo de recuperação judicial, a decisão de 29/6/2017, nos seguintes termos: 
	' (...) determino que se oficie COM URGÊNCIA ao Tribunal de Contas da União - TCU com determinação para que a medida de indisponibilidade não atinja ativos da Construtora OAS S/A - em recuperação judicial, bem como para que libere imediatamente em favor da recuperanda eventual valor que já tenha sido constrito'.
	15. Na mesma data, aliás, da aludida decisão judicial, o Exmo. Sr. Ministro do STF Edson Fachin proferiu a sua decisão, no âmbito do MS 34.793, e determinou que só o juiz responsável pela recuperação poderia adotar as medidas de constrição patrimonial, tendo aduzido, para tanto, que, caso queira efetivar o subjacente bloqueio de bens, o TCU deveria oficiar à Advocacia-Geral da União (AGU) para a devida solicitação ao respectivo juízo de recuperação judicial.
	16. De igual sorte, o Ministro do STF Ricardo Lewandowski proferiu a sua decisão, no âmbito do MS 34.709, resultando na mudança de entendimento do Plenário do TCU, a partir da proposta oferecida pelo Ministro do TCU Vital do Rêgo no bojo do TC Processo 016.991/2015-0, sobre o reconhecimento de efeito suspensivo ao recurso interposto contra o Acórdão 483/2017-TCU-Plenário.
	17. Não por acaso, diante dessas decisões judiciais, por intermédio do Despacho à Peça 320, passei a conceder o efeito suspensivo para o presente recurso interposto contra a aludida cautelar de indisponibilidade de bens, sem prejuízo de, por intermédio da Presidência do TCU, solicitar que a Consultoria Jurídica (Conjur) adotasse as seguintes medidas (implementadas cf. as Peças 463-465)  [Peças 34 a 37 dos presentes autos]:
	a) comunicação ao juízo da 1ª Vara de Falências e Recuperações Judiciais do Foro Central Cível da Comarca de São Paulo que os efeitos da medida cautelar de indisponibilidade de bens proferida pelo item 9.4 do Acórdão 1083/2017-TCU-Plenário encontram-se suspensos pelo Despacho prolatado em 20/7/2017 (Peça 320) , tendo essa medida sido implementada pela Secretaria-Geral de Controle Externo do TCU (Segecex) em 25/7/2017 (Peças 321) ;
	b) solicitação à AGU que formule o correspondente pedido judicial perante o aludido juízo de recuperação com vistas a salvaguardar as medidas de constrição patrimonial em desfavor da agravante no âmbito do Processo de Recuperação Judicial 1030812-77.2015.8.26.0100, conforme indicado no item 9.4 do Acórdão 1083/2017-TCU-Plenário; e
	c) adoção, caso ainda não tenha feito, das medidas necessárias para, no âmbito do MS 34.793 e de outras ações em curso no STF, defender a incidência do poder geral de cautela do TCU no sentido de decretar a indisponibilidade de bens de empresa em recuperação judicial, permitindo o alcance de ativos não contidos no plano de recuperação judicial aprovado pelo juízo universal competente, a fim de garantir a reserva de bens suficientes para o ressarcimento de eventual dano ao erário em apuração no âmbito do TCU.
	18. Apesar de as aludidas decisões do STF terem sido proferidas em sede de mandado de segurança, com efeitos interpartes, mostra-se adequado adotar o procedimento indicado no MS 34.793, ante a controvérsia existente sobre a possibilidade da decretação da indisponibilidade dos bens por juízo judicial e/ou administrativo estranho à competência para processar e julgar a recuperação judicial, destacando que esse tem sido o entendimento do TCU nas deliberações subsequentes, a exemplo dos Acórdãos 2.014, 2.733 e 2.791, de 2017, do Plenário.
	19. Bem se vê no presente caso concreto, contudo, que o pleito da ora agravante já foi atendido a partir do aludido Despacho à Peça 320, com a promoção da suspensão da respectiva constrição patrimonial (Peça 321) e o efetivo desbloqueio dos bens decorrente do acórdão agravado (Peça 331) , a partir do recebimento do presente agravo com efeito suspensivo, de tal sorte que não mais subsiste o objeto do presente recurso, até porque a pretensão recursal deduzida pela agravante era no sentido de que: 'seja afastada qualquer providência no sentido de determinar a indisponibilidade dos bens de titularidade da Agravante previstos no plano de recuperação judicial, eis que esses recursos são essenciais à manutenção de suas atividades operacionais e regular cumprimento do plano de recuperação judicial aprovado pelos credores e homologado judicialmente' (Peça 224, p. 25) .
	20. Não mais subsiste, então, o objeto do presente agravo, já que a decisão ora recorrida não tem mais o condão de trazer qualquer gravame ou prejuízo à recorrente, seja pelo efeito suspensivo do aludido Despacho do Ministro-Relator, seja pelo efeito das referidas decisões judiciais, e, assim, o TCU deve sobrestar o julgamento de mérito do presente recurso até o deslinde do referido Processo de Recuperação Judicial 1030812-77.2015.8.26.0100.
	21. A discussão, enfim, sobre o mérito desta tomada de contas especial foi transferida para o seu apartado (TC Processo 036.342/2016-5) , tendo sido promovidas as citações dos responsáveis, em consonância com o item 9.2 do Acórdão 1083/2017-TCU-Plenário e com o item 74.11 do Despacho da Peça 135, de sorte que, como os presentes autos já cumpriram a sua função processual, mostra-se adequado o seu apensamento definitivo ao aludido TC Processo 036.342/2016-5, para a tramitação conjunta, nos termos do art. 169, I, do RITCU e do art. 37 da Resolução TCU 259, de 2014".
De todo modo, a unidade técnica já havia promovido, no âmbito deste processo apartado, a análise dos argumentos apresentados pela OAS (Peça 57) e, em consequência, propôs: (a) manter a aludida cautelar, reconhecendo, para tanto, a compatibilidade dessa medida com a recuperação judicial; (b)  promover a citação solidária do espólio do Sr. César de Araújo Mata Pires, como sócioadministrador e acionista controlador da Construtora OAS e da OAS S.A. (controladora ou holding do Grupo OAS) , destacando que ele teria tido participação ativa nos ilícitos perpetrados no bojo do CT-101 da Repar e, assim, teria sido diretamente beneficiado pelos indevidos ganhos obtidos; (c)  decretar cautelarmente a indisponibilidade dos bens do espólio do Sr. César de Araújo Mata Pires sob o valor equivalente ao dano apurado na respectiva TCE, ressalvando os bens financeiros necessários ao sustento dos dependentes; (d)  diligenciar junto ao juiz da 1ª Vara de Falências e Recuperação Judicial de São Paulo - SP para que compartilhe com o TCU as informações atualizadas sobre as movimentações patrimoniais das empresas do Grupo OAS integrantes da recuperação judicial; e (f) diligenciar junto à OAS S.A. para obter o acesso digital do TCU às demonstrações financeiras e aos relatórios produzidos pelo agente de monitoramento da recuperação.
O Plenário do TCU, no entanto, prolatou o Acórdão 1.982/2018, a partir da redação proposta pelo eminente Ministro Benjamin Zymler, nos seguintes termos:
	" (...) 9.1. requisitar à Advocacia Geral da União que adote as medidas processuais cabíveis com vistas a reverter a decisão desfavorável do d. Juízo da 1ª Vara de Falências e Recuperações Judiciais do Foro Central da Comarca de São Paulo com vistas a salvaguardar bens suficientes para assegurar o ressarcimento dos danos ao erário em apuração neste processo;
9.2. indeferir o pedido de cautelar para a indisponibilidade dos bens do espólio e dos sucessores do Sr. César de Araújo Mata Pires (falecido) , diante da ausência, no presente momento, do iminente perigo na demora;
9.3. determinar que a SeinfraOperações adote as seguintes medidas:
9.3.1. promova a citação solidária do espólio ou dos demais sucessores de César de Araújo Mata Pires (falecido) , nos termos dos arts. 10, § 1º, 12, incisos I e II, e 16, § 2º, da Lei n.º 8.443, de 1992, e dos arts. 202, incisos I e II, e 209, §§ 5º e 6º, do RITCU, em acréscimo às citações até aqui já promovidas, para que, no prazo de 30 (trinta) dias, apresentem as suas alegações de defesa e/ou recolham aos cofres da Petrobras as quantias indicadas, atualizadas monetariamente a partir das respectivas datas até o efetivo recolhimento, abatendo-se, na oportunidade, as quantias eventualmente já ressarcidas, na forma da legislação em vigor, em decorrência das irregularidades perpetradas sobre o Contrato CT-101 da Repar, nas seguintes condições:
9.3.1.1. responsável: por ter o Sr. César de Araújo Mata Pires (CPF XXX.377.245-XX) , como sócio administrador, acionista controlador e/ou administrador da OAS. S.A. e da Construtora OAS S.A., praticado e/ou conduzido atos ilícitos por meio de seus procuradores ou prepostos, com o abuso da personalidade jurídica e o desvio de finalidade, pela autorização ou pelo consentimento para que a empresa controlada participasse do conluio e do pagamento de propinas a agentes da Petrobras, assegurando a contratação do Consórcio Conpar (integrado pela OAS) , a partir da fraude à licitação e das condutas ilícitas que resultaram na celebração do Contrato 0800.0035013.07.2 (CT-101) com o subjacente superfaturamento para maximizar indevidamente os lucros da empresa controlada, em benefício da controladora e do seu sócio majoritário, infringindo os arts. 37, XXI, e 70, caput, da Constituição Federal, o art. 3º da Lei n.º 8.666, de 1993, o art. 125, caput, §§ 1° e 2°, da Lei n.º 12.465, de 2011, o item 1.2 do então vigente Decreto n.º 2.745, de 1998, e os arts. 153 e 154 da Lei n.º 6.404, de 1976, além dos arts. 990, 1.009 e 1.016 do Código Civil;
9.3.1.2. valores do dano ao erário: (i) R$ 201.958.313,64 (atualizado conforme as parcelas e as datas indicadas à Peça 52) ; (ii) R$ 320.500.000,00 (atualizado conforme as parcelas e as datas indicadas à Peça 53) ; e (iii) R$ 107.556.721,03 (atualizado conforme as parcelas e as datas indicadas à Peça 54) ;
9.3.2. promova a expressa notificação do espólio ou dos demais sucessores do Sr. César de Araújo Mata Pires (falecido) , na comunicação de citação realizada em cumprimento ao item 9.3.1 deste Acórdão, no sentido de que devem se manifestar também sobre a subsequente desconsideração da personalidade jurídica da OAS S.A. (CNPJ 14.811.848/0001-05) ,  como sociedade controladora ou holding do Grupo OAS, e da Construtora OAS S.A. (CNPJ 14.310.577/0001-04) , nos termos do art. 298 do RITCU e, por analogia, do art. 135 do Código de Processo Civil, com vistas a permitir a responsabilização dos sócios-diretores e dos administradores, pelo desvio de finalidade e o abuso da personalidade jurídica das empresas, em face dos indícios colacionados no parecer da unidade técnica sobre a direta e ativa participação de César Mata Pires nas principais deliberações da controlada (Construtora OAS) para a ilícita atuação da empresa na subjacente contratação com a Petrobras;
9.3.3. envie a cópia deste Acórdão, acompanhado do Relatório, da Proposta de Deliberação e do Voto que o fundamentam, ao juízo de inventário inerente ao Sr. César de Araújo Mata Pires (falecido) , por intermédio da Advocacia-Geral da União ou, se for o caso, da Consultoria Jurídica do TCU, solicitando a adoção das medidas judiciais destinadas à reserva de valores para o subjacente ressarcimento ao erário; 
9.3.4. envie a cópia deste Acórdão, acompanhado do Relatório, da Proposta de Deliberação e do Voto que o fundamentam, à Construtora OAS S.A., à Força-Tarefa do Ministério Público Federal na Operação Lava-Jato, à Força-Tarefa da Advocacia-Geral da União na Operação Lava-Jato, ao Juiz Federal Titular da 13ª Vara Federal de Curitiba, ao Ministério da Transparência e Controladoria-Geral da União (CGU) e à Diretoria de Governança, Risco e Conformidade da Petrobras e ao juízo da 1ª Vara de Falências e Recuperações Judiciais do Foro Central Cível da Comarca de São Paulo - SP, para ciência e providências porventura cabíveis;
9.3.5. submeta ao relator proposta de citação solidária da OAS S.A., holding do grupo OAS".
As medidas indicadas no item 9.3 do aludido Acórdão 1982/2018-TCU-Plenário foram promovidas no âmbito do TC Processo 036.342/2016-5 (às Peças 296, 309, 331-358, dentre outras) , destacando que a aludida tomada de contas especial já se encontra na fase de análise de mérito, estando os referidos autos, no momento, no gabinete do Exmo. Sr. Procurador Rodrigo Medeiros de Lima para colher a manifestação escrita do Ministério Público junto ao Tribunal (MPTCU) .
Inconformada, a Construtora OAS S.A. acostou os seus embargos de declaração à Peça 79, a partir de supostas omissões e contradições no referido acórdão, todavia, o Plenário do TCU prolatou o Acórdão 2.516/2018 para conhecer dos aludidos embargos e negar-lhes provimento (Peças 83-85) . 
Enfim, após a análise final do presente feito, o auditor federal da SeinfraOperações lançou o seu parecer à Peça 97, com a anuência dos dirigentes da unidade técnica (Peças 98 e 99) , nos seguintes termos:
" (...) HISTÓRICO
2. A TCE Processo 023.266/20155 foi instaurada em razão de indícios de dano ao erário no Contrato 0800.0035013.07.2 (CT 101) , celebrado entre a Petrobras e o Consórcio Conpar - formado pela Construtora Norberto Odebrecht S.A. (CNO) , Construtora OAS S.A. (OAS) e UTC Engenharia S.A. (UTC) - para a execução de obras da unidade da carteira de gasolina da Refinaria Presidente Getúlio Vargas no Estado do Paraná (Repar) .
3. Por meio de despacho de 12/12/2016 (item 74.1) , o Relator determinou (peça 1, p. 2526) a oitiva prévia de diversos responsáveis, em autos apartados para cada um, a fim de que se manifestassem acerca da possibilidade de o TCU decretar cautelarmente, nos termos da Lei 8.443/1992 (art. 44, § 2º) e do Regimento Interno (arts. 274 e 276) , a indisponibilidade de bens dos respectivos patrimônios.
4. Sendo estes autos pertinentes à Construtora OAS, verifica-se manifestação da responsável contestando a decretação da cautelar, seja por entender que não deveria ser aplicável a agentes privados, seja por encontrar-se a pessoa jurídica em recuperação judicial. Na ocasião (24/5/2017) , a resposta mencionou que, noutro caso, o Juízo da recuperação judicial determinara o desbloqueio dos bens (peça 10) .
5. Todavia, o Acórdão 1083/2017-TCU-Plenário (Min.-Subs. Rel. André Luís de Carvalho) declarou nulo o despacho do Relator de 12/12/2016 (item 9.2) e decretou a indisponibilidade de bens independentemente de oitiva prévia (item 9.4) . Com efeito, constata-se a inclusão da Construtora OAS na Central Nacional de Indisponibilidade de Bens (Cnib) em 22/6/2017 (peça 16) pelo Serviço de Cobrança Executiva deste Tribunal, em decorrência acórdão retromencionado, proferido no TC Processo 023.266/20155.
6. Diante disso, uma vez mais a Construtora OAS se insurgiu contra a medida cautelar, mencionando nova decisão do Juízo universal da recuperação judicial, a qual teria determinado que o TCU suspendesse a efetivação de constrição de bens da empresa (peça 17) . A esse respeito, a responsável impetrou recurso no TCU, o qual foi conhecido pelo Sr. Ministro-Relator, conferindo-lhe, ainda, efeito suspensivo, para evitar a incidência, no patrimônio da recorrente, da cautelar decretada no item 9.4 do Acórdão 1083/2017-TCU-Plenário (peça 30, p. 2) .
7. Por essa razão, providenciou-se o desbloqueio dos bens da OAS no Cnib (peças 31 e 33) . Ato contínuo, o Relator solicitou à Presidência do TCU que providenciasse (peça 34) , via Conjur, comunicações à 1ª Vara de Falências e Recuperações Judiciais do Foro Central Cível da Comarca de São Paulo (acerca da suspensão dos efeitos da indisponibilidade de bens da OAS) e à AGU (para que peticionasse àquele Juízo com vistas a salvaguardar as medidas de constrição patrimonial em desfavor da Construtora OAS S.A. no âmbito do Processo de Recuperação Judicial 1030812-77.2015.8.26.0100) .
8. Instrução inicial (peça 57) analisou as oitivas e propôs, dentre outras medidas, a manutenção da cautelar de indisponibilidade de bens da Construtora OAS, a partir do reconhecimento da compatibilidade da medida com a situação de recuperação judicial da responsável.
9. Nesse ínterim, a OAS fez juntar (peça 60) decisão da 1ª Vara de Falências e Recuperações Judiciais do Foro Central Cível da Comarca de São Paulo indeferindo o pedido que a AGU peticionara em atendimento à solicitação deste Tribunal (item 7 acima) . Em consequência, por meio do Acórdão 1.982/2018 (Min.Subs. Rel. André Luís de Carvalho) , o TCU requisitou que a AGU recorresse da decisão desfavorável.
10. Posteriormente (peça 79) , a OAS opôs embargos de declaração ao Acórdão 1982/2018-TCU-Plenário, os quais foram conhecidos e rejeitados mediante o Acórdão 2516/2018-TCU-Plenário (de mesma relatoria) .
11.	A seu turno (peça 93) , a AGU apresentou panorama do processo de recuperação judicial da OAS, destacando que
'o Juiz de Direito já sublinhou que os relatórios de acompanhamento e fiscalização das atividades das recuperandas apresentados pela administradora judicial demonstram a delicada situação financeira das devedoras, que encontram dificuldades, inclusive, para fazer frente ao pagamento da folha de salários.
Portanto, considerando todo o cenário jurisprudencial sobre o tema e buscando uma proteção mínima aos interesses da União, essa Regional apresentou requerimento subsidiário de anotação da reserva, incindindo sobre valores que pertençam às recuperandas depois do encerramento do processo e do cumprimento das obrigações assumidas no plano, na linha das decisões já proferidas pelo Juízo Recuperacional'.
12. Por último, o Sr. Ministro Aroldo Cedraz declarou-se impedido para atuar nestes autos (peça 96) . Resta analisar a necessidade de manutenção ou não da cautelar de indisponibilidade de bens da OAS, objeto e finalidade do presente processo.
EXAME TÉCNICO
13. A Construtora OAS se opôs à determinação de indisponibilidade de seus bens contida no item 9.4 do Acórdão 1083/2017-TCU-Plenário. Pugnou que decisões nesse sentido seriam contrárias à recuperação judicial por que passa o grupo, violando a competência do juízo universal da 1ª Vara de Falências e Recuperações Judiciais do Foro Central Cível da Comarca de São Paulo.
14.	A esse respeito, os elementos dos autos corroboram a situação descrita pela AGU (item 11 acima) acerca da decisão proferida pela 1º Vara de Falências e Recuperação Judicial do Foro Central de São Paulo/SP. Com efeito, assim decidiu (peça 60, p. 3) :
'Trata-se de nova decisão do TCU (Acórdão 1.083/2017) que determinou cautelarmente e pelo prazo de 01 ano a indisponibilidade de bens do Consórcio CONPAR, das consorciadas e, dentre elas, da Construtora OAS S/A em recuperação judicial. A medida visa garantir o resultado útil de futura decisão sobre a existência de sobrepreço no contrato administrativo. Entretanto, conforme já decidido por várias vezes nesse mesmo processo, não se pode admitir que medidas de constrição de ativos atinjam a recuperanda de modo a colocar em risco o atingimento dos resultados sociais do processo em função da tutela do direito de um credor específico. A tutela preventiva de eventual e futuro direito indenizatório em favor de um credor específico não pode se erigir em barreira intransponível à manutenção das atividades do grupo econômico em recuperação judicial, tendo em vista a prevalência da tutela do interesse maior, revelado pela preservação dos benefícios econômicos e sociais decorrentes da manutenção das atividades das empresas em recuperação judicial. No caso, os relatórios de acompanhamento e fiscalização das atividades das recuperandas apresentados pela administradora judicial demonstram a delicada situação financeira das devedoras, que encontram dificuldades, inclusive, para fazer frente ao pagamento da folha de salários. Nesse sentido, a constrição de valores determinada pelo TCU representa, de fato, uma séria ameaça ao desenvolvimento do processo recuperacional. Diante do exposto, e considerando a competência jurisdicional desse juízo universal, determino que se oficie COM URGÊNCIA ao Tribunal de Contas da União TCU com determinação para que a medida de indisponibilidade não atinja ativos da Construtora OAS S/A em recuperação judicial, bem como para que libere imediatamente em favor da recuperanda eventual valor que já tenha sido constrito. A presente decisão vale como ofício, facultando-se à recuperanda providenciar o protocolo perante o órgão destinatário, comprovando-se nos autos no prazo de 05 dias'.
15. Nessa esteira, a jurisprudência firmada consoante a decisão da Ministra do STF Rosa Weber, no Mandado de Segurança 34.446/DF, instigou esta unidade técnica a emitir, noutro processo, um pronunciamento no sentido de propor ao Relator, Ministro Benjamin Zymler, o levantamento da constrição que recaía sobre os ativos financeiros de propriedade de pessoa jurídica que teve indisponibilidade de bens decretada pelo TCU. Por meio de despacho exarado em 13/12/2016, certifica-se o acolhimento da proposta (peças 252, 253 e 261 do TC Processo 004.038/20118) .
16. Ademais, o Ministro Edson Fachin, nos autos de MS 34.793/DF, se pronunciou na linha de que o Tribunal de Contas não pode bloquear, por ato próprio, os bens de empresa que esteja em recuperação judicial, sendo esta competência do juízo universal de falência e de recuperação judicial. Caso o TCU queira efetivar a medida cautelar de indisponibilidade de bens, deve requisitar à Advocacia-Geral da União que o faça perante a vara de falências e recuperações judiciais.
17.	Em recente pronunciamento (peça 93, p. 6) , a AGU enfatiza que 'todas as irregularidades, superfaturamentos apontados e demais ilícitos administrativos não ganham a proteção mínima do Estado-Juiz quando a arena da recuperação judicial é montada'. Afirma, ainda, que, considerando todo o cenário jurisprudencial sobre o tema e buscando uma proteção mínima aos interesses da União, na prática, o órgão vem apresentando requerimento subsidiário de anotação de reserva, incidindo sobre valores que pertençam às recuperandas depois do encerramento do processo e do cumprimento das obrigações assumidas no plano, na linha das decisões já proferidas pelo Juízo.
18. Desse modo, verifica-se que, apesar de presente o fumus bonis iuris (probabilidade de constituição de título executivo extrajudicial contra a OAS) , a medida cautelar objeto destes autos carece do requisito do periculum in mora. É que, se tivesse sido mantida nos termos do Acórdão 1083/2017-TCU-Plenário, já teria, de todo modo, sido exaurida em 2018. Por outro lado, ao invés de ter sido renovada, foi, aliás, suspensa por ocasião do recebimento do recurso da OAS ou por ordem do Poder Judiciário (itens 6 e 9 desta instrução) .
19. Agravando a situação, constata-se que o atual cenário jurisprudencial aponta para a inocuidade desse tipo de cautelar em relação a empresas em processo de recuperação judicial ou falência. Por isso, opina-se pelo levantamento expresso da medida cautelar determinada sobre os bens da Construtora OAS S.A. e o consequente encerramento destes autos.
CONCLUSÃO
20. Trata-se de análise de conveniência acerca da medida cautelar de indisponibilidade de bens da Construtora OAS S.A. - em recuperação judicial. Conforme elucidado, tal questão encontra-se decidida na jurisprudência aplicada ao caso. Portanto, conclui-se que a medida cautelar deve ser revogada e os presentes autos, encerrados (item 19) , apensando-os definitivamente ao TC Processo 023.266/20155, do qual são derivados.
21. Salienta-se que neste processo o Sr. Ministro Aroldo Cedraz fez registrar seu impedimento para julgamento do feito. Dessa forma, devem os autos ser encaminhados ao gabinete do Ministro-Relator, via Secretaria das Sessões (Seses) - para ciência e registro -, com o alerta de que a votação que apreciará o presente processo não deve contemplar a participação de Sua Excelência.
PROPOSTA DE ENCAMINHAMENTO
22. Por todo o exposto, submetem-se os autos à consideração superior, por intermédio da Seses, propondo:
a) com fulcro no art. 276, § 5º do Regimento Interno do TCU, revogar a medida cautelar de indisponibilidade de bens da Construtora OAS S.A. - em recuperação judicial (CNPJ 14.310.577/000104) determinada no Acórdão 1083/2017-TCU-Plenário;
b) encerrar os presentes autos, apensando-os definitivamente ao TC Processo 023.266/20155, nos termos do art. 36 da ResoluçãoTCU 259/2014, tendo em vista a conexão de ambos os processos;
c) encaminhar cópia da deliberação que vier a ser prolatada, para ciência, à responsável, à 1ª Vara de Falências e Recuperação Judicial do Foro Central Cível de São Paulo/SP, à Força-Tarefa do Ministério Público Federal no Paraná, à Força-Tarefa da Advocacia-Geral da União no Paraná, ao Ministério da Transparência e Controladoria-Geral da União (CGU) e à Diretoria de Governança, Risco e Conformidade da Petrobras (GRC) , informando o número do acórdão e destacando que seu conteúdo pode ser consultado no endereço www.tcu.gov.br/acordaos".
É o Relatório.

8.1. Taísa Oliveira Maciel (118.488/OAB-RJ), entre outros, representando a Petróleo Brasileiro S.A.;  
8.2. Camila Batista Rodrigues Costa (46.475/OAB-DF), entre outros, representando a Construtora OAS S.A. - em recuperação judicial.

Não atuou.

PETROBRAS. REFINARIA PRESIDENTE GETÚLIO VARGAS (REPAR). CONTRATO CT-101. CAUTELAR DE INDISPONIBILIDADE DE BENS DECRETADA PELO ACÓRDÃO 1.083/2017-PLENÁRIO. OITIVA. EMPRESA EM RECUPERAÇÃO JUDICIAL. SUPERVENIÊNCIA DA SUSPENSÃO DA MEDIDA CAUTELAR A PARTIR DA INTERPOSIÇÃO DE AGRAVO COM O MÉRITO SOBRESTADO PELO ACÓRDÃO 435/2018-TCU-PLENÁRIO ATÉ A CONCLUSÃO DA RECUPERAÇÃO JUDICIAL. SOLICITAÇÃO VIA ADVOCACIA-GERAL DA UNIÃO DA RESERVA DE BENS PERANTE O JUÍZO DE RECUPERAÇÃO. INDEFERIMENTO PELO JUÍZO DE RECUPERAÇÃO DA ALUDIDA RESERVA DE BENS PARA COBRIR O DANO EM APURAÇÃO NO TCU. AUSÊNCIA DE ACORDO JUDICIAL DE COLABORAÇÃO OU DE LENIÊNCIA. INFORMAÇÃO DA ADVOCACIA-GERAL DA UNIÃO SOBRE A SITUAÇÃO DO PROCESSO DE RECUPERAÇÃO JUDICIAL. TRANSCURSO DO PRAZO DE VALIDADE DA REFERIDA CAUTELAR. INSUBSISTÊNCIA DO PERIGO NA DEMORA. PERDA DE OBJETO DA REFERIDA CAUTELAR. DETERMINAÇÃO. COMUNICAÇÃO.

INDISPONIBILIDADE DE BENS (IND)

Secretaria Extraordinária de Operações Especiais em Infraestrutura (SeinfraOperações).

Trata-se de acompanhamento sobre a cautelar para a indisponibilidade dos bens da Construtora OAS S.A. - em recuperação judicial (OAS) a partir da prolação do Acórdão 1083/2017-TCU-Plenário no âmbito do TC Processo 023.266/2015-5, diante dos indícios de dano ao erário no bojo do Contrato 0800.0035013.07.2 (CT-101) celebrado pela Petróleo Brasileiro S.A. (Petrobras) com o Consórcio Conpar (formado pela Construtora Norberto Odebrecht S.A. - CNO, OAS e UTC Engenharia S.A. - UTC) para a execução das obras inerentes à UHDTI (U-2313) , à UGH (U-22311) e à UDEA (U-32323) , além da unidade integrante da carteira de gasolina, na Refinaria Presidente Getúlio Vargas no Paraná (Repar) .
Em linhas gerais, a OAS apresentou as suas manifestações em resposta às oitivas propiciadas pelo TCU (Peça 10) , alegando, em suma, que a aludida cautelar teria sido concedida sem o prévio contraditório, extrapolando os limites da competência do TCU, além de ter deixado de atentar para a existência da fumaça do bom direito e do perigo na demora, até porque a medida seria desnecessária, já que a referida sociedade empresária estaria sob o regime de recuperação judicial, com os seus bens controlados pelo juízo de recuperação e pelo correspondente administrador judicial, salientando, ainda, que a aludida cautelar causaria imediato e grave prejuízo à continuidade das operações da empresa e, com isso, à própria pretensão de ressarcimento.
A OAS alegou, ainda, que o juízo competente teria prolatado no Processo de Recuperação Judicial 1030812-77.2015.8.26.0100 a decisão de 29/6/2017 (Peça 17) nos seguintes termos:
	" (...) determino que se oficie COM URGÊNCIA ao Tribunal de Contas da União - TCU com determinação para que a medida de indisponibilidade não atinja ativos da Construtora OAS S/A - em recuperação judicial, bem como para que libere imediatamente em favor da recuperanda eventual valor que já tenha sido constrito".
Após a análise do feito (Peça 57) , a SeinfraOperações propôs a manutenção da referida cautelar, anotando, para tanto, a compatibilidade dessa medida com a recuperação judicial, além da citação solidária do espólio do Sr. César de Araújo Mata Pires, como sócio-administrador e acionista controlador da Construtora OAS e da OAS S.A. (controladora ou holding do Grupo OAS) , por ele ter tido participação ativa nos ilícitos perpetrados no bojo do CT-101 da Repar e, assim, ter sido diretamente beneficiado pelos indevidos ganhos obtidos, propondo, ainda, a decretação cautelar da indisponibilidade dos bens do referido espólio sob o valor equivalente ao dano apurado na respectiva TCE, ressalvando, entretanto, os bens financeiros necessários ao sustento dos dependentes.
Ocorre que o Plenário do TCU prolatou o Acórdão 1.982/2018, a partir da redação proposta pelo eminente Ministro Benjamin Zymler, para: (a) requisitar à Advocacia Geral da União (AGU) que adote as medidas processuais cabíveis com vistas a reverter a decisão desfavorável do d. Juízo da 1ª Vara de Falências e Recuperações Judiciais do Foro Central da Comarca de São Paulo com vistas a salvaguardar bens suficientes para assegurar o ressarcimento dos danos ao erário em apuração neste processo; (b) determinar a citação solidária do referido espólio/sucessores e da holding OAS S.A., a partir da subjacente desconsideração da personalidade jurídica, em acréscimo as citações já efetivadas no âmbito da respectiva TCE.
Considerando que as novas citações foram promovidas no âmbito do TC Processo 036.342/2016-5 (apartado de TCE que trata do dano relativo ao CT-101 da Repar) e que a AGU teria informado a adoção das providências cabíveis no âmbito do processo de recuperação judicial, a unidade técnica propôs a revogação da medida cautelar de indisponibilidade de bens da Construtora OAS S.A. e o apensamento destes autos ao processo originário.
Incorporo o parecer da unidade técnica a estas razões de decidir, sem prejuízo de pugnar pelo prejuízo à manutenção da aludida cautelar patrimonial constritiva, por perda de objeto.
A inclusão da OAS na Central de Indisponibilidade de Bens (Cnib) ocorreu em 22/6/2017, em razão do aludido Acórdão 1083/2017-TCU-Plenário (Peça 16) e, diante do recurso da empresa apresentando a decisão do juízo de recuperação (Peça 17) , a indisponibilidade foi cancelada em 25/7/2017 (Peças 31-33) , com fundamento na jurisprudência do STF (v.g.: MS 34.793-DF) e do TCU (v.g.: Acórdãos 2.014, 2.733 e 2.791, de 2017, do Plenário) , tendo sido, então, solicitado à AGU que peticionasse àquele juízo com vistas a salvaguardar as medidas de constrição patrimonial em desfavor da OAS no âmbito do respectivo Processo de Recuperação Judicial 1030812-77.2015.8.26.0100 (Peças 34-38, 56 e 60) .
Até aquele momento, aliás, o juízo de recuperação judicial não havia acolhido nenhum dos pedidos de bloqueio de bens formulados pelo TCU, por intermédio da AGU, sob o pretexto de todos os bens arrolados no plano de recuperação se mostrarem essenciais à recuperação e à continuidade das operações da empresa recuperanda, para fazer frente aos créditos integrantes do referido plano de recuperação judicial (Peça 60) .
Por esse prisma, submeti o feito ao Plenário na Sessão de 22/8/2018, pugnando, em consonância com o parecer da SeinfraOperações, pelo reestabelecimento da cautelar de indisponibilidade dos bens da OAS, considerando, naquele momento, que a empresa não teria adotado as medidas necessárias à efetiva celebração do acordo judicial de colaboração premiada e de leniência com o Ministério Público Federal (MPF) para a elucidação dos ilícitos perpetrados em desfavor da Petrobras, não podendo a aludida empresa se valer da referida recuperação judicial com o escuso subterfúgio para obter benefícios do Estado brasileiro sem promover a aludida colaboração, até porque, em plena sintonia com a jurisprudência do STF (v.g.: MS 34.446-DF) , a aludida cautelar de indisponibilidade dos bens não resultaria em impedimento ao efetivo prosseguimento operacional da empresa, já que a constrição patrimonial não alcançaria os bens financeiros de mera reserva e os bens operacionais da empresa, e, assim, a aludida cautelar não poderia ser tratada como indevida ofensa ao juízo universal de recuperação judicial.
Contudo, a partir da declaração de voto apresentada pelo ilustre Ministro Benjamin Zymler, o Plenário do TCU prolatou o Acórdão 1.982/2018 acompanhando a proposta de Sua Excelência no sentido de não promover o restabelecimento da aludida cautelar, sob o argumento de essa medida eventualmente configurar o descumprimento das decisões proferidas pelo Ministro do STF Edson Fachin no MS 34.793-DF e pelo correspondente juízo de recuperação judicial, tendo sido determinado, mais uma vez, a requisição à AGU de medidas processuais cabíveis com vistas a reverter a decisão desfavorável do juízo da recuperação com vistas a salvaguardar bens suficientes para assegurar o ressarcimento dos danos ao erário em apuração no TCU. 
Ao apresentar o panorama do processo de recuperação judicial da OAS (Peça 93) , a AGU aduziu que:
" (...) 22. A situação hodierna das Recuperandas demonstra que a continuidade de suas operações depende da disponibilidade plena de seus ativos, sob pena de comprometimento de sua almejada recuperação empresarial. Nesse sentido, o Juiz de Direito foi enfático ao esclarecer que: 'No caso, os relatórios de acompanhamento e fiscalização das atividades das recuperandas apresentados pela administradora judicial demonstram a delicada situação financeira das devedoras, que encontram dificuldades, inclusive, para fazer frente ao pagamento da folha de salários'  (fls. 55.114 a 55.115) .
23. Embora o Egrégio Tribunal de Contas da União reforce a intenção de reforma da decisão que indeferiu o pedido de indisponibilidade dos bens do Grupo OAS, essa Advocacia-Geral da União observa que as decisões estão harmônicas, na medida em que o fundamento da decisão judicial se apoia justamente na ressalva feita expressamente pela Corte de Contas.
 (...) 28. Um segundo ponto que merece registro é a indisponibilidade de bens pelo prazo de 1 (um) ano. O Acórdão n. 1.083/2017-TCU foi proferido aos 24 de maio de 2017, o que sugere o exaurimento dos efeitos da indisponibilidade.
29. Ademais, a própria submissão da empresa à recuperação judicial gera indubitável relativização da disponibilidade livre de seus bens. Após a aprovação do Plano de Recuperação Judicial (já ocorrida) , qualquer alienação ou oneração de seu patrimônio atual deve se submeter ao crivo dos credores, do administrador judicial e, principalmente, do Estado-Juiz (art. 66 da Lei n. 11.101/2005) . Ou seja, em certa medida, o desiderato esperado pela medida cautelar do Tribunal de Contas da União já vem sendo alcançado pelo próprio procedimento da recuperação judicial. 
33. Por outro lado, nada obstante as conclusões acima apontadas, é importante que a União busque uma resposta assertiva do Poder Judiciário com o fim de efetivar minimamente as medidas cautelares proferidas pelo Tribunal de Contas da União, e não simplesmente ignorá-las. Em outras palavras, de acordo com a jurisprudência hodierna, as medidas cautelares são praticamente inócuas, ineficazes e sem efeito prático. 
34. Todas as irregularidades, superfaturamentos apontados e demais ilícitos administrativos não ganham a proteção mínima do Estado-Juiz quando a arena da recuperação judicial é montada. O foco absoluto no soerguimento da empresa sem a mínima tentativa de harmonização dos institutos de controle, desestimula todo o trabalho executado pela Corte de Contas e obsta o efetivo controle externo da Administração Pública, notadamente a competência disposta no art. 71,11, da Constituição Federal. 
35. Nesse panorama, essa Regional apresentou o recurso de embargos de declaração, requerendo, além do pedido de incidência da cautelar de indisponibilidade sobre bens não vinculados ao plano de recuperação judicial, um pedido subsidiário ao Juízo Recuperacional, no sentido de se deferir a anotação da reserva de bens, recaindo sobre valores que pertençam às recuperandas depois do encerramento do processo e do cumprimento das obrigações assumidas no plano. Essa medida está de acordo com decisões já proferidas nos autos e busca de uma proteção mínima dos interesses públicos federais.
 (...)  45. Portanto, considerando todo o cenário jurisprudencial sobre o tema e buscando uma proteção mínima aos interesses da União, essa Regional apresentou requerimento subsidiário de anotação da reserva, incindindo sobre valores que pertençam às recuperandas depois do encerramento do processo e do cumprimento das obrigações assumidas no plano, na linha das decisões já proferidas pelo Juízo Recuperacional"  (grifou-se) .
Na prática, considerando o cenário jurisprudencial sobre o tema e buscando a proteção mínima aos interesses da União, coube à AGU tão somente apresentar requerimentos subsidiários de anotação de reserva sobre valores que pertençam às recuperandas após o cumprimento do plano de recuperação, até mesmo porque ainda não há título executivo extrajudicial formado pelo TCU para a submissão ao processo de recuperação judicial, nos termos do art. 49 da Lei nº 11.101, de 2005.
Ademais disso, se tivesse sido mantida nos termos do Acórdão 1083/2017-TCU-Plenário, a aludida cautelar já teria se exaurido em 22/6/2018, destacando que as mesmas circunstâncias que levaram à suspensão da medida por ocasião do recurso da OAS e da ordem judicial se encontram presentes neste momento processual, recomendando o levantamento definitivo da cautelar e o arquivamento destes autos.
Como se sabe, a decisão cautelar de indisponibilidade de bens deve estar fundada na fumaça do bom direito e no perigo na demora, de tal modo que, em relação ao primeiro, o TCU consolidou o entendimento no sentido de que se deve apreciar a materialidade do dano e os indícios probatórios sobre a autoria dos fatos lesivos, conquanto, sobre o perigo na demora, o TCU entendeu que ele decorre do próprio § 2º do art. 44 da Lei n.º 8.443, de 1992, mostrando-se desnecessária a existência de concretos indícios de dilapidação do patrimônio por parte dos responsáveis ou de qualquer outra ação tendente a inviabilizar o ressarcimento do erário, por se tratar, assim, de procedimento consentâneo com o modelo inerente à lei de improbidade administrativa no âmbito do direito público (v.g.: Acórdãos 1.927/2014, 224/2015, 927/2016, 2.109/2016, 2.428/2016, 1.959/2017 e 2.733/2017, do Plenário) .
O TCU buscou construir essa jurisprudência sempre atento às decisões do Supremo Tribunal Federal (STF) , aí incluídas as decisões monocráticas proferidas no âmbito dos Mandados de Segurança 34.357, 34.392, 34.410, 34.421 e 34.446, tendo em vista a gravidade dos fatos e a necessidade de preservação do bem público.
Contudo, no presente caso concreto, a decretação da indisponibilidade dos bens foi prolatada antes do conhecimento sobre a referida recuperação judicial e partiu do receio de a responsável poder extraviar ou dissipar os seus bens com vistas a tornar ineficaz o futuro ressarcimento do erário. 
Ocorre, todavia, que, no presente momento, a partir dos elementos apresentados pela OAS e pela AGU, o TCU não deve pugnar pela renovação da referida cautelar, já que ela se mostra em frontal descompasso com a mais recente jurisprudência do TCU no sentido de adaptar as suas deliberações às decisões monocráticas proferidas no âmbito do STF, a exemplo da decisão proferida no MS 34.793 e no MS 35.158, e não estender os efeitos da indisponibilidade dos bens à empresa em recuperação judicial (v.g.: Acórdãos 2.227/2018, 2.474/2018, 333/2019, 505/2019, 506/2019, 735/2019 e 1.376/2019, todos do Plenário) . 
Como bem pontuou o Ministro Bruno Dantas ao relatar o Acórdão 735/2019-TCU-Plenário, o TCU tem avaliado a renovação dessas medidas de constrição patrimonial sob uma perspectiva pragmática, considerando, por exemplo: (i) os elevados esforços envolvidos na instrução processual e na operacionalização das medidas; (ii) o risco de sua reversão no Poder Judiciário, haja vista decisões ora confirmando, ora suspendendo deliberações do TCU; (iii) a sua baixa efetividade no tocante a pessoas físicas, em face dos substanciais danos em apuração; e a (iv) a necessidade de harmonizar a garantia à livre disposição do direito de propriedade, a tutela do patrimônio público e os princípios da eficiência e da razoável duração do processo.
Da mesma forma, o Ministro Benjamin Zymler acrescentou à referida lista de perspectivas as dificuldades enfrentadas pelas unidades técnicas do TCU para localizar e avaliar os bens dos responsáveis e para tratar os direitos de terceiros de boa-fé atingidos pelas medidas constritivas (v.g.: Acórdão 1376/2019-TCU-Plenário) .
A SeinfraOperações já teria emitido, enfim, o seu parecer conclusivo no âmbito da tomada de contas especial (TC Processo 036.342/2016-5) cujo dano estaria acautelado pela presente medida, de tal modo que o iminente desfecho do mérito da TCE não recomenda a renovação da aludida cautelar, destacando que a decretação de indisponibilidade dos bens dos sócios majoritários (herdeiros do Sr. César Mata Pires, via desconsideração da personalidade jurídica da holding, nos moldes do que restou decidido pelo Plenário do recente Acórdão 1.421/2019, também não se mostra razoável, mesmo porque estariam presentes os mesmos óbices que levaram à não adoção dessa medida quando da prolação do Acórdão 1982/2018-TCU-Plenário, salientando, ainda, que o outro sócio majoritário (José Adelmário Pinheiro) já teve os seus bens liberados da constrição imposta pelo TCU, nos termos do Acórdão 364/2019-TCU-Plenário.
O TCU deve considerar prejudicada, portanto, a aludida cautelar patrimonial constritiva, por perda de objeto, para além da atual ausência do perigo na demora, promovendo, em consequência, o apensamento definitivo do presente processo ao TC Processo 036.342/2016-5 (já nele apensado o subjacente processo originário: TC Processo 023.266/2015-5) .
	Ante o exposto, voto pela prolação do Acórdão ora submetido a este Colegiado.
TCU, Sala das Sessões, em 18 de setembro de 2019.
Ministro-Substituto ANDRÉ LUÍS DE CARVALHO 
Relator